最高法院刑事判決　　　　　　　　　　　　　　　　九十一年度台上字第四四八號
　　上　訴　人　甲○○
　　　　 原名趙珮君） 身分.
右上訴人因偽造文書案件，不服台灣高等法院台中分院中華民國八十八年十月十二日
第二審判決（八十八年度上訴字第五五四號，起訴案號：台灣彰化地方法院檢察署八
十六年度偵字第三六九三號），提起上訴，本院判決如左：
    主  文
原判決撤銷，發回台灣高等法院台中分院。
    理  由
本件原判決認定上訴人甲○○（原名趙珮君）基於概括之犯意，分別於民國八十四年
間、八十四年九月間、八十五年三月間、八十五年四月間，與不詳年籍之成年女子「
金芸安」基於犯意之聯絡及行為分擔，在彰化市某紅茶店內等地，由上訴人將其母吳
采蓉所有坐落彰化縣鹿港鎮○○段一一四九之三十二號之土地所有權狀、建號六八八
號之建築改良物所有權狀及八十三年度房屋稅繳款書等公文書正本交予金芸安，由金
芸安將之影印，再將影本變造所有權人為「趙珮君」，或將其身分證影印後，再將影
本變造為出生日期六十四年六月十二日，再加影印。金芸安變造該等公文書後，即將
之交予上訴人，上訴人即分別持向美商花旗銀行股份有限公司台中分行（下稱花旗銀
行）、美商美國商業銀行國家信託儲蓄股份有限公司松山分公司（下稱美商銀行）、
台新商業銀行台中分行（下稱台新銀行）證明為已成年而具有資力之人，並申請辦理
信用卡，再持信用卡消費，以此方法詐取財物，致生損害於吳采蓉、花旗銀行、美商
銀行、台新銀行及地政機關、稅捐機關、戶籍機關對於文書管理之正確性；又於八十
五年十二月十日，擅自持謝金鳳之身分證，偽造謝金鳳之署押，而以謝金鳳之名義向
美商銀行申請信用卡，並持卡消費新台幣（下同）十六萬八千一百八十九元，以此方
法詐取財物；又於八十六年一月三十日起至同年三月二十日止，與不詳年籍之成年男
子「林上熙」基於犯意之聯絡，由林上熙持虛偽不實之身分證影本等資料交予上訴人
，上訴人再分別偽造黃莉文、李鳳英、蔡秀桃、吳麗娜、張雅惠、辜育青、劉素心、
張淑婉、洪蕙萍、林嘉珍、陳懿君、謝金鳳、徐巧玲、李龍儒、郭美奇、林雅芬、王
曉菁、林富美等人（下稱黃莉文等人）署押，冒用黃莉文等人名義，向台新銀行申辦
信用卡；復於八十六年三月間，持虛偽不實之身分證影本等資料，偽造黃昭怡、林苡
宣、徐佳玲、陳靖萍、王碧茹、黃慶龍、張雅惠、陳碧香、林倩儀、林美足、王惠能
、陳沛音、洪莉聲、楊德汝、方筱佩、魏榮梧等人（下稱黃昭怡等人）之署押，冒用
黃昭怡等人名義，向花旗銀行申辦信用卡，因遭台新銀行、花旗銀行審核時識破而未
取得信用卡，足以生損害於黃莉文等人、黃昭怡等人；另於八十六年三月五日，將自
己之身分證影印，再塗改自己之身分證號碼，將身分證原為Ｚ000000000號
改為Ｚ000000000號，復持向美商銀行申請信用卡，因遭識破，而未取得信
用卡，致生損害於美商銀行及戶籍機關對於文書管理之正確性；上訴人並於八十六年
三月十日間，復擅自持陳甫政之身分證，偽造陳甫政之署押，而以陳甫政之名義向美
商銀行申請信用卡，因遭識破而未取得信用卡，致生損害於陳甫政及美商銀行。上訴
人又基於概括犯意，分別於八十六年三月三十一日、八十六年十二月間、八十七年十
二月間，分別在台中市○○○街二四三之一號大樓管理室、台中市○○路二四一巷一
之二八號、台中市○○街六三四號二樓，竊取黃錡之台灣第一信託投資股份有限公司
（下稱第一信託）信用卡、蔡瑩瑩之寶島商業銀行信用卡、謝淑娟之萬泰商業銀行信
用卡，並持卡消費，分別為八萬六千四百五十二元、十八萬零九百元、二萬零七百七
十七元；又於不詳時、地，竊取林玉梅所有之萬泰商業銀行信用卡，並持卡消費三萬
六千三百五十元，以此方法詐取財物。嗣因上訴人未繳付消費金額，經美商銀行、花
旗銀行、台新銀行、第一信託等查證後，始發現上情等情。因而撤銷第一審不當之科
刑判決，依連續犯、牽連犯關係，從一重改判仍論處上訴人以共同連續行使變造公文
書，足以生損害於公眾及他人罪刑，固非無見。
惟查：(一)、科刑判決書所載之事實及理由必須互相適合，否則即屬理由矛盾，其判決
當然為違背法令。原判決事實認定上訴人偽造郭美奇署押，冒用郭美奇名義，向台新
銀行申辦信用卡，因遭台新銀行審核時識破而未取得信用卡等情（見原判決第二頁倒
數第二行、第三頁第一行以下），但其理由卻以上訴人辯稱：郭美奇等部分，是他們
自己所申請，非伊偽造的云云，要屬可採，而謂自難令其等負該項罪責（見原判決理
由二），自有判決理由矛盾之違法。(二)、沒收之物，須於犯罪事實中有具體之記載，
始為合法，否則諭知沒收，即難謂有事實之根據。原判決事實二僅記載上訴人基於概
括犯意，分別竊取黃錡之第一信託信用卡、蔡瑩瑩之寶島商業銀行信用卡、林玉梅及
謝淑娟之萬泰商業銀行信用卡，並持卡消費，以此方法詐取財物云云，並未明白認定
上訴人有於持卡消費時在該等消費簽單上偽造黃錡、蔡瑩瑩、謝淑娟、林玉梅之署押
情事，是原判決主文欄第二項及理由欄四諭知偽造之黃錡、蔡瑩瑩、謝淑娟、林玉梅
名義之消費簽單上署押均沒收，難謂有事實之根據，亦屬於法有違。(三)、影本與原本
可有相同之效果，如將原本予以影印後，將影本之部分內容竄改，重加影印，其與無
制作權人將其原本竄改，作另一表示者無異，應成立變造文書；又國民身分證僅為證
明身分，為屬於刑法第二百十二條其他相類證書之一種。原判決事實既已認定上訴人
將其身分證影印後，再將影本變造為出生日期六十四年六月十二日，再加影印及將其
身分證影印，再塗改自己之身分證號碼，將號碼由原為Ｚ000000000號，改
為Ｚ000000000號，復持之向銀行申請信用卡（見原判決第二頁第八行以下
、第三頁第七行以下），竟又認上訴人該等行為係犯行使變造公文書罪（見原判決第
二頁第九行、理由三第一行），並有適用法則不當之違誤。(四)、未受請求之事項予以
判決者，其判決當然違背法令，刑事訴訟法第三百七十九條第十二款定有明文。又案
件起訴後，檢察官就其認有裁判上一罪關係之事實函請併辦，此項公函非屬訴訟上之
請求，目的僅在促使法院之注意，法院如果併同審判，固係審判不可分法則之適用所
使然，如認不成立犯罪或無裁判上一罪關係，自不能就函請併辦之事實為裁判。本件
檢察官並未就被告偽造鄧美玲、郭美奇、汪頌程信用卡申請書之犯罪事實提起公訴，
原判決理由第二項、第三項則稱：「被告辯稱，鄧美玲、郭美奇、汪頌程部分，是
他們自己所申請，非其偽造的云云。……故被告此項辯解，要屬可採，自難令負該項
罪責。……至鄧美玲、郭美奇、汪頌程部分，因……公訴人移送併辦意旨，認為與判
刑部分有連續犯之裁判上一罪關係，故不另為無罪之諭知。」云云，竟對於檢察官送
請併辦部分予以判決，自屬違法。上訴意旨指摘原判決不當，非無理由，應認原判決
有發回更審之原因。
據上論結，應依刑事訴訟法第三百九十七條、第四百零一條，判決如主文。
中      華      民      國    九十一    年      一      月    二十四    日
                              最高法院刑事第十庭
                                  審判長法官  陳  炳  煌
                                        法官  陳  正  庸
                                        法官  韓  金  秀
                                        法官  吳  信  銘
                                        法官  徐  文  亮
      右正本證明與原本無異
                                              書  記  官
中      華      民      國    九十一    年      一      月     三十     日
